【裁判字號】    96,智上更(一),10
【裁判日期】    970521
【裁判案由】    損害賠償
【裁判全文】
臺灣高等法院民事判決              96年度智上更(一)字第10號
上  訴  人  特力股份有限公司
法定代理人  甲○○
訴訟代理人  俞大衛律師
被上訴人    辰崧工業有限公司
法定代理人  乙○○
訴訟代理人  崔百慶律師
上列當事人間損害賠償事件，上訴人對於中華民國95年 6月27日
臺灣士林地方法院94年度智字第28號第一審判決提起上訴，經最
高法院第一次發回更審，本院於97年5月7日言詞辯論終結，判決
如下：
    主  文
原判決廢棄。
被上訴人在第一審之訴及假執行之聲請均駁回。
第一、二審及發回前第三審訴訟費用由被上訴人負擔。
    事實及理由
一、被上訴人起訴主張：
    上訴人於大陸製造侵害被上訴人專利權之腳踏桶，自民國93
    年 6月起以低價外銷至美國沃爾瑪量販店販售，使被上訴人
    蒙受鉅額損失。嗣兩造於94年4月3日在被上訴人公司達成和
    解，上訴人同意賠償被上訴人新台幣（下同） 1,800萬元。
    詎上訴人嗣後反悔，拒絕履行並稱被上訴人並無專利權。美
    國之專利權固因權宜之計，登記為被上訴人法定代理人乙○
    ○（即「Lin」），但在我國專利權人係登記為被上訴人、
    創作人為乙○○，被上訴人本有權對侵害專利之人提出訴訟
    請求損害賠償，乙○○以專利權人及被上訴人法定代理人之
    身分與上訴人之法定代理人甲○○達成和解，和解自屬有效
    成立，且和解並非要式行為，一經合意即告成立，本無成立
    書面之必要，上訴人自不得以未作成書面抗辯兩造間未成立
    和解契約。
二、上訴人則以：
    兩造僅處於和解之磋商階段，和解契約尚未成立。上訴人是
    否確有侵害被上訴人之專利權並不明確，縱認兩造已成立和
    解契約，亦附有以上訴人產品侵害被上訴人專利權之停止條
    件，被上訴人並未舉證證明上訴人確有侵害其專利權，停止
    條件尚未成就，和解契約不生效力。縱兩造間之和解契約已
    成立，亦係上訴人受被上訴人之詐欺或因錯誤而為和解之意
    思表示，依法得撤銷該和解之意思表示，上訴人已於本件起
    訴後，主張撤銷該和解之意思表示，故被上訴人之請求，非
    有理由等語，資為抗辯。
三、被上訴人起訴請求上訴人給付1,800萬元及自94年4月25日起
    至清償日止按年息5%計算之法定利息。經原審判命上訴人如
    數給付，上訴人就其敗訴部分全部上訴，其上訴聲明為：(一)
    原判決廢棄。(二)上開廢棄部分，被上訴人在第一審之訴及假
    執行之聲請均駁回。而被上訴人之答辯聲明為：上訴駁回。
四、兩造不爭執之事實：
    被上訴人法定代理人乙○○與上訴人法定代理人甲○○，於
    94年4月3日在被上訴人公司進行會談，律師朱從龍全程在場
    ，甲○○於會談中曾打電話給上訴人公司總經理李麗秋及協
    理高東昇，乙○○並於晚間宴請甲○○。
五、兩造爭執點之論述：
    被上訴人起訴主張上訴人侵害其專利權，嗣兩造達成以1800
    萬元和解之契約；上訴人則抗辯兩造和解契約尚未成立，僅
    處於磋商階段，縱和解成立，亦附有停止條件，且上訴人係
    遭受被上訴人詐欺或因錯誤而為意思表示，上訴人既於除斥
    期間內為撤銷上述意思表示，和解縱曾成立，亦已撤銷等語
    置辯。爰就兩造之爭點論述如下：
  (一)被上訴人尚未能證明兩造間之和解契約已成立：
    1.按當事人主張有利於己之事實者，就其事實有舉證之責任
      ，此為民事訴訟法第 277條本文所明定。又按民事訴訟如
      係由原告主張權利者，應先由原告負舉證之責，若原告先
      不能舉證，以證實自己主張之事實為真實，則被告就其抗
      辯事實即令不能舉證，或其所舉證據尚有疵累，亦應駁回
      原告之請求（最高法院17年上字第917號判例參照）。
    2.兩造關於和解契約之意思表示尚未達成一致：
      (1)契約當事人部分：
        被上訴人係主張侵權行為人為上訴人公司，但依證人朱
        從龍律師研擬之「何董和解協議書」影本，和解當事人
        為被上訴人與甲○○、和解金額1300萬元（本院上字卷
        一第115頁），另一份則係兩造以500萬元和解（上述卷
        第117頁），並無兩造以1,800萬元達成和解之書面證據
        。我國關於法人之人格權採法人實在說，法人與其法定
        代理人分屬二個不同之人格權，在未表明代理意旨時，
        法定代理人個人之行為不能拘束法人。由朱從龍律師研
        擬之和解協議書觀之，上訴人並未以 1,800萬元與被上
        訴人達成和解（按：公司與法定代理人個人和解之金額
        不能併計為公司之和解金額）。雖朱從龍證稱係因上訴
        人要求變更付款人及時間，始事後研擬上開 2紙協議書
        ，但和解之當事人苟係上訴人公司，協議書載明付款人
        為上訴人以外之第三人並無不可，應無因此變更和解當
        事人之必要。則依上述書面資料，實難信兩造確以1800
        萬元成立和解契約。
      (2)和解契約內容部分：
        和解契約雖非要式契約，但成立書面係為方便舉證，
          若契約之當事人未訂定書面，則主張契約成立之當事
          人應舉證證明契約之存在。本件依被上訴人所主張，
          兩造所磋商者係專利侵權之損害賠償事件，和解金額
          高達 1,800萬元，而被上訴人又聘請律師朱從龍在場
          見證，若兩造確已成立和解契約，竟未訂定書面資料
          ，已與一般常理有違，難以信實。又專利權侵權行為
          之和解，通常除和解金額外，尚涉及雙方多項權利義
          務，上訴人抗辯如其付出高額之和解金所取得之權利
          為何？專利權人有無承諾不提出刑事告訴？均未於和
          解契約中載明，足證和解契約之意思表示尚未達成合
          致，洵非無據。被上訴人法定代理人乙○○於原法院
          證稱「（法官：何口頭表示同意以 1,800萬元和解有
          無附加任何條件？）沒有附加任何條件。」（原審卷
          第102頁），證人朱從龍亦證稱「（法官：和解有無
          附加條件？）沒有。」（原審卷第 107頁），足證被
          上訴人係主張兩造除和解金額外，並未談及任何從屬
          之權利義務。惟按「稱和解者，謂當事人約定，互相
          讓步，以終止爭執或防止爭執發生之契約」，民法第
          736 條定有明文。若兩造係成立和解契約而非損害賠
          償契約，則兩造均應讓步，但依被上訴人之主張，系
          爭和解契約僅一方讓步，由上訴人付出1800萬元，但
          被上訴人並未為讓步，諸如被上訴人承諾不對上訴人
          提出侵害專利權之刑事告訴或民事之損害賠償等等。
          此外，被上訴人迄未就兩造洽談和解契約時，除和解
          金額外，其餘談判之狀況，及和解契約之主體、侵權
          之標的、付款之方式及時期、雙方之權利義務等必要
          之點意思表示均達成一致為舉證，上訴人抗辯兩造僅
          止於磋商階段，和解契約並未成立等語，尚堪採信。
        上訴人法定代理人乙○○稱：「94年 3月25日電話中
          有向被告企劃陳建甫說明可能有侵權之問題」（原審
          卷第109頁）；上訴人法定代理人甲○○稱：「當天
          只是去了解溝通，並有表明如涉侵權會負責到底」 (
          原審卷第 102頁）；證人陳建甫則證稱：「不清楚兩
          造當天是否成立和解契約」「與乙○○電話談話中所
          回答的『是』，係禮貌性應答，並無所謂附和乙○○
          電話中兩造間已成立和解契約之說法」（原審卷第
          148 頁）；另證人高東昇證稱：「我與乙○○通電話
          後，有跟甲○○說乙○○說我們侵犯專利權，但如何
          侵犯要再查證，所以甲○○就跟乙○○約94年4月3日
          談」、「不清楚兩造間是否有成立和解契約」、「查
          證結果並沒有專利權上之衝突」（原審卷第113頁）
          ；且上訴人辯稱系爭涉有侵權爭議之腳踏桶，其製造
          商為一大陸公司，並非上訴人；系爭腳踏桶是否涉及
          侵權實與上訴人無涉等語。兩造於94年4月3日洽談和
          解時，被上訴人對上訴人產品是否侵害其專利權，並
          不確定，且上訴人對自身產品是否可能侵權一事，亦
          係經由被上訴人片面告知，上訴人於不確定其是否侵
          害被上訴人專利權之情況下，實無與被上訴人達成和
          解，允為賠償1.800萬元之可能。
        被上訴人主張若非和解成立，乙○○與甲○○等人不
          可能於當日同至餐廳用餐把酒言歡云云。但如依上訴
          人抗辯，當時係達成「如經證實有侵權實屬，才會締
          結和解契約」之共識，雙方既已達成初步之共識，而
          非一言不合劍拔弩張，同至餐廳用餐，亦非不可能之
          事。自不能以同至餐廳用餐作為已達成和解之證據。
    3.綜上，系爭和解契約之當事人及內容均與被上訴人所主張
      者未臻一致，故被上訴人尚未就兩造間和解已成立之事實
      舉證以實其說，難信兩造間確已成立和解契約，從而，被
      上訴人主張依口頭成立之和解契約請求上訴人給付1800萬
      元和解金，洵屬無據，不應准許。
  (二)縱兩造間之和解契約成立，上訴人亦已合法撤銷其意思表示
    ：
    按和解不得以錯誤為理由撤銷之，但當事人之一方，對於他
    方當事人之資格或對於重要之爭點有錯誤，而為和解者，不
    在此限，民法第738條第3款定有明文。次按「意思表示之內
    容有錯誤，或表意人若知其事情即不為意思表示者，表意人
    得將其意思表示撤銷之」，民法第88條本文亦規定甚明。上
    訴人法定代理人甲○○主張其為從事五金貿易之人士，並非
    熟悉專利法之專家，對美國專利法更一無所知，94年4月3日
    隻身前往被上訴人公司，朱從龍律師置放在桌上之厚厚一疊
    英文本之美國專利鑑定報告，甲○○並無能力得知該資料是
    否具備業經法院認可之侵權行為鑑定結果，被上訴人當時聲
    稱上訴人侵害其美國專利，上訴人誤以為被上訴人擁有美國
    之專利權，實則美國專利權之所有人係 「Lin」並非被上訴
    人，若果上訴人知道被上訴人並非專利權人，上訴人不可能
    同意和解等語。衡以常情，上訴人若知悉被上訴人並非專利
    權人，上訴人應不會與被上訴人和解，否則上訴人付出1800
    萬元和解金卻毫無對等利益可言。故上訴人抗辯若有和解，
    亦係因錯誤而為意思表示，上訴人於原法院95年3月24日言
    詞辯論期日已撤銷其所為之意思表示（原審卷第133頁），
    被上訴人主張兩造係於94年4月3日和解，上訴人之撤銷未逾
    民法第93條1年之除斥期間，則被上訴人主張上訴人所為和
    解之意思表示業經上訴人予以撤銷，從而，被上訴人請求上
    訴人履行和解契約，即無所據。
六、綜上所述，上訴人抗辯本件和解契約並未成立，被上訴人不
    得以和解契約請求給付和解金，洵屬可採。從而，被上訴人
    主張被上訴人應依和解契約給付和解金1,800萬元及自94 年
    4月25日起至清償日止按年息5%計算之利息，為無理由，不
    應准許，其假執行之聲請亦失所附麗，應併予駁回。原審不
    察，判命上訴人如數給付並為假執行之宣告，自有未洽。上
    訴意旨指摘原判決不當，求予廢棄改判，為有理由。應由本
    院予以廢棄改判，如主文第2項所示。
七、本件事證已臻明確，兩造其餘攻擊防禦方法，核與判決之基
    礎無影響，爰無一一論述之必要，併此敘明。
八、據上論結，本件上訴為有理由，依民事訴訟法第 450條、第
    78條，判決如主文。
中    華    民    國    97    年     5    月    21    日
                    民事第二庭
                        審判長法  官  吳謙仁
                              法  官  李瓊蔭
                              法  官  蘇瑞華
正本係照原本作成。
如不服本判決，應於收受送達後20日內向本院提出上訴書狀，其
未表明上訴理由者，應於提出上訴後20日內向本院補提理由書狀
（均須按他造當事人之人數附繕本）上訴時應提出委任律師或具
有律師資格之人之委任狀；委任有律師資格者，另應附具律師資
格證書及釋明委任人與受任人有民事訴訟法第466條之1第1項但
書或第2項（詳附註）所定關係之釋明文書影本。
中    華    民    國    97    年    5     月    22    日
                              書記官  賴以真
附註：
民事訴訟法第466條之1（第1項、第2項）：
對於第二審判決上訴，上訴人應委任律師為訴訟代理人。但上訴
人或其他法定代理人具有律師資格者，不在此限。
上訴人之配偶、三親等內之血親、二親等內之姻親，或上訴人為
法人、中央或地方機關時，其所屬專任人員具有律師資格並經法
院認為適當者，亦得為第三審訴訟代理人。


司法院資訊處製作；財團法人民間司法改革基金會備份。
